最高法院刑事判決　　　　　　九十六年度台上字第六六二七號
上　訴　人　甲○○
上列上訴人因偽造文書案件，不服台灣高等法院中華民國九十三
年七月二十七日第二審判決（九十三年度上訴字第一０一四號，
起訴案號：台灣新竹地方法院檢察署八十九年度偵字第六一二八
號、九十年度偵字第六九八八號），提起上訴，本院判決如下：
    主  文
原判決撤銷，發回台灣高等法院。
    理  由
原判決認定上訴人甲○○有如原判決事實欄所載之犯行，因而維
持第一審論處上訴人共同連續行使偽造私文書，足以生損害於他
人罪刑（處有期徒刑一年六月）之判決，駁回上訴人在第二審之
上訴；固非無見。
惟查：（一）除刑事訴訟法有特別規定外，已受請求之事項未予
判決者，其判決當然為違背法令，為刑事訴訟法第三百七十九條
第十二款所明定。則檢察官如就被告之全部犯罪事實，以實質上
或裁判上一罪起訴者，因其刑罰權單一，在審判上為一不可分割
之單一訴訟客體，法院自應就全部犯罪事實予以合一審判，以一
判決終結之，如僅就其中一部分加以審認，而置其他部分於不論
，即屬刑事訴訟法第三百七十九條第十二款所稱已受請求之事項
未予判決之違法。本件檢察官起訴事實指稱：上訴人與其前夫楊
玉仁（審理中死亡）於民國七十七年間離婚，惟仍同住一戶。於
八十三年十月間，萬家嘉應徵楊玉仁之徵婚，而與楊玉仁交往密
切，萬家嘉並與甲○○以姊妹相稱。於同年十一月間，楊玉仁因
與雄鑫建設股份有限公司合建房屋遭拖累需錢孔急。楊玉仁與甲
○○及蔡義緯（同案被告，經第一審判決無罪確定）基於共同犯
意之聯絡，由甲○○指派蔡義緯，於同年十一月二十六日，帶萬
家嘉至新竹市○○路八十四號新竹市第二信用合作社總社（下稱
新竹市二信，現更名為誠泰銀行）辦理活期儲蓄存款帳戶開戶手
續，開立帳號000-00-000000-0 號之活期儲蓄存款帳戶，萬家嘉
並簽署專用於授信往來之約定書一紙，約定與該行之往來留存印
鑑（依卷附契約書所載，係約定授信往來及印鑑使用之契約）。
嗣甲○○、蔡義緯即盜用萬家嘉之上開銀行印鑑章，以萬家嘉為
債務人，提供上訴人之子楊勝惠及蔡義緯名下坐落新竹縣湖口鄉
○○○段波羅汶小段一七０之八地號之土地及其上建物為擔保，
向誠泰銀行（應係新竹市二信，下同）貸款新台幣（下同）一千
六百五十萬元，訂立抵押權設定契約書五份。並於八十三年十二
月二十三日，偽造萬家嘉名義之擔保放款借據五紙，交由不知情
之代書向地政機關辦理抵押權設定登記及向誠泰銀行辦理擔保放
款事宜，致生損害於萬家嘉及地政機關對於地籍登記管理之正確
性等情。證據及所犯法條欄內並敘明上訴人盜用萬家嘉印章，係
偽造抵押權設定契約書之部分行為，不另論罪，其偽造私文書之
低度行為為行使之高度行為所吸收，應論以行使偽造私文書罪等
語（見起訴書正本）。是關於上訴人另連續盜用萬家嘉之印章，
以萬家嘉為債務人訂立抵押權設定契約書之事實，即屬檢察官已
經起訴之事實。惟原判決事實僅認定：上訴人與楊玉仁基於共同
犯意之聯絡，由甲○○以楊勝惠及蔡義緯所有之前揭不動產，提
供予新竹市二信設定本金最高限額一千九百八十萬元之抵押權，
並因而辦理借貸一千六百五十萬元，而甲○○明知並未獲萬家嘉
允諾擔任前揭向新竹市二信貸款一千六百五十萬元之債務人，亦
未獲其授權可代為簽發借據，竟於八十三年十二月二十三日，將
萬家嘉之前揭印鑑章，交予其公司內某不知情員工，囑其前往新
竹市二信總社辦理簽署借據之程序，該員工並在金額均為三百三
十萬元之五紙借據之借款人欄內，偽簽萬家嘉之署押，並盜蓋上
揭萬家嘉之印鑑章，使萬家嘉成為前揭貸款之借款人而作成不實
之借據，並提出予新竹市二信之承辦人員辦理貸款，致新竹市二
信陷於錯誤，於同日將一千六百五十萬元撥入萬家嘉前揭開立之
帳戶內。甲○○復和楊玉仁延續前揭犯意，由甲○○於翌日囑不
知情之蔡義緯，盜用萬家嘉印章，進而偽造並行使萬家嘉名義提
款憑條三張，將上開貸得之款領出或轉帳進入楊勝惠帳戶，足生
損害於萬家嘉及新竹市二信辦理貸款之正確性等情。且理由僅說
明：「核甲○○假冒告訴人名義簽署借據向銀行借款領用，足以
生損害於告訴人及銀行貸款之正確性，所為係犯刑法第二百十六
條、第二百十條之行使偽造私文書罪」等語（見原判決正本第十
頁）。就上訴人在抵押權設定契約書內以萬家嘉為債務人名義簽
立抵押權設定契約書部分（見他字第八六號卷第八四頁至第一一
二頁所附抵押權設定契約書及土地登記申請書等登記資料），未
予審認，自有已受請求之事項未予判決之違誤。（二）刑事訴訟
法採直接審理主義，故採為判決基礎之證據資料，必須經過調查
程序而顯現出於審判庭者，始與直接審理主義相符，否則其所踐
行之訴訟程序即屬違背法令；依刑事訴訟法第一百六十四條規定
：審判長應將證物提示當事人、代理人、辯護人或輔佐人，使其
辨認。同法第一百六十五條第一項規定：卷宗內之筆錄及其他文
書可為證據者，審判長應向當事人、代理人、辯護人或輔佐人宣
讀或告以要旨。是審判長於審判期日調查證據，應就物證及筆錄
或文書證據向當事人、代理人、辯護人或輔佐人提示、宣讀或告
以要旨，其訴訟程序始為合法。上開規定依同法第三百六十四條
，為第二審審判所準用；因之第二審法院自應踐行該項程序，使
被告及辯護人等瞭解該證據之內容及意義，並為充分之辯論，始
得採為判決之基礎，倘未依法向被告、辯護人宣讀、提示或告以
要旨，均有違背同法第一百五十五條第二項：「未經合法調查之
證據，不得作為判斷之依據」之規定。原審於審判期日就有關作
為判決基礎之證據即新竹國際商業銀行中正分行於九十一年八月
二日竹商銀中正字第一九八之一號函及所檢附之支票正反面影本
一份（見原判決正本第六頁），未於九十三年七月十三日審判期
日向上訴人及辯護人提示、宣讀或告以要旨，並令其辨認，剝奪
上訴人之訴訟防禦權，其踐行之訴訟程序，難謂適法，自有違誤
。上訴意旨雖未指摘及之，惟此係屬本院得依職權調查之事項，
應認原判決有撤銷發回更審之原因。
據上論結，應依刑事訴訟法第三百九十七條、第四百零一條，判
決如主文。
中　　華　　民　　國　九十六　年　 十一 　月　二十九　日
                      最高法院刑事第十一庭
                          審判長法官  林　永　茂
                                法官  蘇　振　堂
                                法官  蕭　仰　歸
                                法官  何　菁　莪
                                法官  黃　梅　月
      本件正本證明與原本無異
                                      書  記  官
中　　華　　民　　國　九十六　年　 十二 　月　　三　　日
                                                      Ｑ
